最　高　行　政　法　院　判　決　　　　　　　　　九十三年度判字第一四一六號
　　上　訴　人　甲○○
　　被 上訴 人　財政部臺灣省中區國稅局
　　代　表　人　鄭宗典
右當事人間因綜合所得稅事件，上訴人對於中華民國九十二年六月十九日臺中高等行
政法院九十二年度訴字第二六六號判決，提起上訴。本院判決如左：
　　主  文
上訴駁回。
上訴審訴訟費用由上訴人負擔。
　　理  由
一、本件上訴人在原審起訴主張：(一)被上訴人以福代實業有限公司（下稱福代公司）
    八十五年度累計未分配盈餘超過已收資本額一倍以上，惟該公司未依規定辦理增
    資或選擇加徵百分之十營利事業所得稅，遂依該公司第八十八年度股東名冊上所
    載股東，計算每股份之應分配數歸戶上訴人及其配偶八十九年度營利所得各一、
    四○三、八三八元，乃核定上訴人應補稅額四七四、三一八元。(二)查本件固係依
    所得稅法第七十六條之一規定據以強制分配，然此實違反憲法所稱有所得，始課
    稅之基本法則。(三)況被上訴人稱福代公司八十五年度累計未分配盈餘未依規定辦
    理增資，是即使須核課補稅，亦僅能加諸上訴人八十五年度之所得，豈有加計在
    上訴人八十九年之個人所得？(四)依所得稅法第七十六條之一規定，公司未分配盈
    餘應於次一營業年度內，辦理增資或分配盈餘。本件被上訴人認福代公司八十五
    年有上述情事，從而被上訴人認定上訴人應補稅亦應補八十六年度之綜合所得稅
    才是，而非補八十九年度綜合所得稅。是以認被上訴人本件行政處分實欠法律依
    據。(五)又本件上訴人從未收到被上訴人所寄發補稅單，此部分希被上訴人提示寄
    發日期，為此訴請撤銷訴願決定及原處分之判決。
二、被上訴人則以：(一)按「個人之綜合所得總額，以其全年各類所得合併計算之：第
    一類：營利所得：公司股東所獲分配之股利總額．．．。」「公司組織之營利事
    業，其未分配盈餘累積數超過已收資本額二分之一以上者，應於次一營業年度內
    ，利用未分配盈餘，辦理增資，增資後未分配盈餘保留數，以不超過本次增資後
    已收資本額二分之一為限；其未依規定辦理增資者，稽徵機關應以其全部累積未
    分配之盈餘，按每股份之應分配數歸戶，並依實際歸戶年度稅率，課徵所得稅。
    」為行為時所得稅法第十四條第一項第一類及同法第七十六條之一所明定。次按
    「（一）稽徵機關於核定公司之營利所得時，發現其未分配盈餘累積數已超過法
    定限額，應即行通知公司於文到十日內派員檢送所得稅法第七十六條之一第二項
    規定得減除項目之證明文件核對未分配盈餘累積數，並於一個月內選定就超過可
    保留額度加徵百分之十營利事業所得稅或於次一年度（及時歸戶案件）或查獲年
    度（未及時歸戶案件）之十二月三十一日以前辦理增資或分配。（二）經核對其
    未分配盈餘累積數確已超過法定限額，並選定依所得稅法第七十六條之一規定辦
    理者或逾期未選定加徵營利事業所得稅者，稽徵機關應以所得稅法第七十六條之
    一第一項規定所稱次一營業年度或未及時歸戶案件查獲年度之十二月三十一日股
    東名簿所載股東為對象，於翌年按每股東之應分配數予以歸戶，並將課稅所得資
    料通報本部財稅資料中心及公司，由公司通知其股東將歸戶課稅所得併入歸戶年
    度所得申報納稅；如未將該分配數申報為所得，於核定其該年度所得稅時應併入
    計課。」為財政部七十七年十二月三十日台財稅第七七○六六七五五○號函所明
    釋。(二)本案上訴人及其配偶張管為福代公司之股東，經被上訴人查得該公司截至
    八十五年度止，未加徵營利事業所得稅之未分配盈餘累積數為七、○一九、一八
    九元，已逾實收資本額六、○○○、○○○元之一倍以上，經被上訴人於八十八
    年四月二十八日以中區國稅彰縣資字第八八○○一三三九七號函，請該公司檢送
    未分配盈餘累積數之扣減項目資料前來核對，並選擇於八十八年度辦理增資、分
    配或加徵營利事業所得稅，惟該公司逾期未函復亦未辦理，被上訴人遂依所得稅
    法第七十六條之一規定，以該公司八十八年十二月三十一日股東名簿所載股東為
    對象，按每股東投資比例之應分配數予以歸戶，分別核定上訴人及其配偶張管八
    十九年度營利所得各一、四○三、八三八元，並通報歸課上訴人當年度綜合所得
    稅。經查本案福代公司截至八十五年度止，未分配盈餘累積數確已逾實收資本額
    一倍以上，初查依規定函請該公司選擇於八十八年度辦理增資、分配或加徵營利
    事業所得稅，該函亦合法送達，惟該公司逾期未函復亦未辦理，是初查依首揭法
    令規定，分別核定上訴人及其配偶八十九年度營利所得各一、四○三、八三八元
    ，洵無違誤。又本件係依所得稅法第七十六條之一規定據以歸戶系爭營利所得，
    係屬一般收付實現原則之特別規定，是並不違反有所得始課稅之基本原則，而在
    適用上自不發生與收付實現原則是否牴觸問題。次查該公司八十五年度營利事業
    所得稅於八十七年度核定，被上訴人於八十八年查獲，依財政部七十七年十二月
    三十日台財稅第七七○六六七五五○號函規定，被上訴人依該公司八十八年十二
    月三十一日股東名簿所載股東為對象，於八十九年按每股東之應分配數予以歸戶
    ，併入歸戶（八十九）年度所得課稅，應無不合等語作為抗辯。
三、原審斟酌全辯論意旨及調查證據之結果以：(一)按「個人之綜合所得總額，以其全
    年各類所得合併計算之：第一類：營利所得：公司股東所獲分配之股利總額．．
    ．。」、「公司組織之營利事業，其未分配盈餘累積數超過已收資本額二分之一
    以上者，應於次一營業年度內，利用未分配盈餘，辦理增資，增資後未分配盈餘
    保留數，以不超過本次增資後已收資本額二分之一為限；其未依規定辦理增資者
    ，稽徵機關應以其全部累積未分配之盈餘，按每股份之應分配數歸戶，並依實際
    歸戶年度稅率，課徵所得稅。」為行為時所得稅法第十四條第一項第一類及同法
    第七十六條之一所明定。次按「(一)稽徵機關於核定公司之營利所得時，發現其未
    分配盈餘累積數已超過法定限額，應即行通知公司於文到十日內派員檢送所得稅
    法第七十六條之一第二項規定得減除項目之證明文件核對未分配盈餘累積數，並
    於一個月內選定就超過可保留額度加徵百分之十營利事業所得稅或於次一年度（
    及時歸戶案件）查獲年度（未及時歸戶案件）之十二月三十一日以前辦理增資或
    分配。(二)經核對其未分配盈餘累積數確已超過法定限額，並選定依所得稅法第七
    十六條之一規定辦理者或逾期未選定加徵營利事業所得稅者，稽徵機關應以所得
    稅法第七十六條之一第一項規定所稱次一營業年度或未及時歸戶案件查獲年度之
    十二月三十一日股東名簿所載股東為對象，於翌年按每股東之應分配數予以歸戶
    ，並將課稅所得資料通報本部財稅資料中心及公司，由公司通知其股東將歸戶課
    稅所得併入歸戶年度所得申報納稅；如未將該分配數申報為所得，於核定其該年
    度所得稅時應併入計課。」為財政部七十七年十二月三十日台財稅第七七○六六
    七五五○號函所明釋。該函釋係主管機關本於職權所為之解釋，又不違背法律之
    規定，自得引用。(二)憲法第十九條規定：「人民有依法律納稅之義務。」此即所
    謂「稅捐法律主義」，其內容依司法院釋字第二一七號解釋：「係指人民僅依法
    律所定之納稅主體、稅目、稅率、納稅方法及納稅期間等項而負納稅之義務。」
    此為憲法直接就稅捐所規定之原則。上訴人所稱有所得始課稅，應屬所得稅法上
    之原則，且此原則亦僅屬就法律解釋時所持之開放性原則，故如法律已就某事項
    為特別之規定，自應依法律之規定，而難指為違法或違憲。行為時所得稅法第七
    十六條之一規定：「公司組織之營利事業，其未分配盈餘累積數超過已收資本額
    二分之一以上者，應於次一營業年度內，利用未分配盈餘，辦理增資，增資後未
    分配盈餘保留數，以不超過本次增資後已收資本額二分之一為限；其未依規定辦
    理增資者，稽徵機關應以其全部累積未分配之盈餘，按每股份之應分配數歸戶，
    並依實際歸戶年度稅率，課徵所得稅。」係就公司組織之營利事業，其未分配盈
    餘累積數超過已收資本額二分之一以上者，則公司應辦理增資，否則即由稽徵機
    關予以（分配）歸戶，並課徵所得稅。此為收付實現原則之特別規定，蓋此際公
    司既不依規定增資，而使股東之應分配盈餘（股息之營利所得）隱而不必課徵所
    得稅，反有違稅負之公平，而與憲法第七條所定之平等原則不合。(三)本件上訴人
    及其配偶張管為福代公司之股東，經被上訴人查得該公司截至八十五年度止，未
    加徵營利事業所得稅之未分配盈餘累積數為七、○一九、一八九元，已逾實收資
    本額六、○○○、○○○元之一倍以上，經被上訴人於八十八年四月二十八日以
    中區國稅彰縣資字第八八○○一三三九七號函，請該公司檢送未分配盈餘累積數
    之扣減項目資料前去核對，並選擇於八十八年度辦理增資、分配或加徵營利事業
    所得稅，惟該公司逾期未函復亦未辦理，被上訴人遂依所得稅法第七十六條之一
    規定，以該公司八十八年十二月三十一日股東名簿所載股東為對象，按每股東投
    資比例之應分配數予以歸戶，分別核定上訴人及其配偶張管八十九年度營利所得
    各一、四○三、八三八元，並通報歸課上訴人當年度綜合所得稅等情，有福代公
    司資產負債表、福代公司未分配盈餘累積數計算表（核定表）、核定通知書等附
    原處分卷可稽，堪信為真實；又被上訴人寄發補稅單，亦有回執影本附卷可稽，
    被上訴人稱補稅單已寄發上訴人收受，否則上訴人何以知悉補稅，而提起行政救
    濟，亦堪置信。(四)次查行為時所得稅法第七十六條之一規定：「公司組織之營利
    事業，其未分配盈餘累積數超過已收資本額二分之一以上者，『應於次一營業年
    度內，利用未分配盈餘，辦理增資』，增資後未分配盈餘保留數，以不超過本次
    增資後已收資本額二分之一為限；其未依規定辦理增資者，稽徵機關應以其全部
    累積未分配之盈餘，按每股份之應分配數歸戶，並『依實際歸戶年度稅率，課徵
    所得稅』。」準此，足見「辦理增資」之時間為「次一營業年度內」，但「課徵
    所得稅」之時間則為「實際歸戶年度」甚明。本件係於八十八年度查知，而於八
    十九年度歸戶，而歸課上訴人八十九年度之所得稅即無不合。從而原處分核定上
    訴人八十九年度綜合所得總額為二、八五二、一六八元，應補稅額四七四、三一
    八元，核無違誤，因而為上訴人敗訴之判決。
四、本院核原判決依上開規定及說明，尚無違背法令。上訴意旨以卷內並未有被上訴
    人有「應即通知」福代公司辦理增資或分配之送達回執，以及被上訴人於聲請訴
    願後才補發補稅通知書，主張本件行政程序未完備據以指摘原判決有理由不備之
    違背法令，聲明廢棄。惟查：被上訴人於原審已主張曾於八十八年四月二十八日
    以中區國稅彰縣資字第八八○○一三三九七號函請福代公司檢送未分配盈餘累積
    數之扣減項目資料前來核對，並選擇於八十八年度辦理增資、分配或加徵營利事
    業所得稅，上訴人對被上訴人上開主張於原審並未爭執，致被上訴人認為上訴人
    已默認被上訴人之上開主張，而未提出上開通知函之送達回執附卷，原判決據以
    採信被上訴人之上開主張，乃原審取捨證據認定事實職權之行使，難謂有判決不
    備理由之違背法令。次查：上訴人既已於知悉被上訴人之初查核定書之法定一個
    月期限內提起復查，並於收受復查決定之法定不變期間內合法提起訴願，上訴人
    於原審對上開事實及已（補行）收到補稅通知書之事實均未爭執，尚難以上訴人
    主張其補稅通知書係由被上訴人補行通知之事實據以認定原判決有理由不備之違
    背法令。從而本件上訴意旨為無理由，應予駁回。
據上論結，本件上訴為無理由，爰依行政訴訟法第二百五十五條第一項、第九十八條
第三項前段，判決如主文。
中　　華　　民　　國　　九十三　　　年　　　十一　　　月　　　十一　　　日
                    最 高 行 政 法 院  第 四 庭
                                審 判 長 法  官　　　徐　樹　海
                                         法  官　　　高　啟　燦
                                         法  官　　　吳  錦  龍
                                         法  官　　　黃  合  文
                                         法  官　　　林  茂  權
右  正  本  證  明  與  原  本  無  異
　　　　　　　　　　　　　　　　　　　　 法院書記官　張　雅　琴
中　　華　　民　　國　　九十三　　　年　　　十一　　　月　　　十一　　　日
